【裁判字號】    99,上易,252
【裁判日期】    990423
【裁判案由】    詐欺
【裁判全文】
臺灣高等法院刑事判決                 99年度上易字第252號
上  訴  人
即  被  告  乙○○
上列上訴人因詐欺案件，不服臺灣臺北地方法院98年度易字第19
67號，中華民國98年12月21日第一審判決（起訴案號：臺灣臺北
地方法院檢察署98年度偵字第7313號），提起上訴，本院判決如
下：
    主  文
上訴駁回。
乙○○緩刑貳年。
    事  實
一、乙○○為謀求工作，而依報紙廣告與自稱「鄭經理」之不詳
    姓名成年男子聯繫，「鄭經理」要求乙○○交付金融機構帳
    戶之金融卡；乙○○預見其將自己帳戶之金融卡提供他人並
    告知密碼，極有可能遭不法詐騙集團成員利用該帳戶作為詐
    欺取財犯罪之提領工具，竟仍容任所提供之金融帳戶被利用
    ，造成詐欺取財結果之發生，而基於幫助他人實施詐欺取財
    犯罪之不確定故意，於民國97年12月16日下午2 時許，在臺
    北縣永和市（聲請簡易判決處刑書誤載為中和市○○○路太
    平洋百貨附近，將其先前申請開設之臺北莒光郵局（址設臺
    北市○○區○○路210 號）帳號00000000000000號帳戶之金
    融卡交予「鄭經理」使用，並告知金融卡密碼。嗣詐欺集團
    成員取得上開帳戶後，即意圖為自己不法之所有，於97年12
    月16日晚間6 時許，冒充奇摩網站客服人員撥打電話予甲○
    ○，佯稱欲退款，將有專人聯絡，嗣又由冒充玉山銀行之人
    員撥打電話告知要退款新臺幣（下同）1 萬元云云，並要求
    甲○○前往自動櫃員機依指示操作，甲○○因而陷於錯誤，
    於同日晚間10時34分許，使用高雄縣鳳山市○○路264 號之
    彰化銀行自動櫃員機將29,229元匯入對方指定之乙○○上開
    帳戶，並旋遭詐騙集團成員提領殆盡。嗣因甲○○察覺有異
    ，報警處理，始悉上情。
二、案經臺北市政府警察局萬華分局報請臺灣臺北地方法院檢察
    署檢察官聲請簡易判決處刑，臺灣臺北地方法院認為不宜，
    改依通常程序審理。
    理  由
壹、程序部分：
    按被告以外之人於審判外之言詞或書面陳述，除法律有規定
    者外，不得作為證據；又被告以外之人於審判外之陳述，雖
    不符合同法第159條之1至第159條之4之規定，但經當事人於
    審判程序同意作為證據，法院審酌該言詞陳述或書面陳述作
    成時之情況，認為適當者，亦得為證據。當事人、代理人或
    辯護人於法院調查證據時，知有第159條第1項不得為證據之
    情形，而未於言詞辯論終結前聲明異議者，視為有前項之同
    意，刑事訴訟法第159條第1項及第159條之5分別定有明文。
    本判決下列所引用之證據資料，均經依法踐行調查證據程序
    ，當事人於本院言詞辯論終結前亦未聲明異議，本院審酌證
    據資料製作時之情況，均無違法不當及證明力明顯過低之瑕
    疵，亦查無依法應排除其證據能力之情形，認以之作為證據
    應屬適當，皆有證據能力。
貳、實體部分：
一、訊據被告乙○○固坦承曾於97年12月16日下午2時許，在臺
    北縣永和市○○路太平洋百貨附近，將其先前申請開設之臺
    北莒光郵局帳戶之金融卡交予「鄭經理」，並告知金融卡密
    碼等情，惟矢口否認有何幫助詐欺犯行，辯稱：伊當時看報
    紙廣告應徵接送司機工作，自稱「鄭經理」之人表示依公司
    制度要交付帳戶資料以供薪資匯入，伊才將郵局帳戶之金融
    卡交出並告知密碼，「鄭經理」一直要伊等候通知，後來覺
    得對方好像是詐騙集團，所以才去報案，當時經濟困難，只
    想找工作，沒有預料對方會將帳戶作為詐騙使用云云。惟查
    ：
（一）被告前曾開設臺北莒光郵局帳號00000000000000號之帳戶
      一節，業據被告坦承在卷，並有中華郵政股份有限公司98
      年1 月9 日北營字第0980900032號函、98年3 月25日儲字
      第0980023864號函檢送之帳戶基本資料、立帳申請書、客
      戶歷史交易清單影本在卷可稽（見98年度偵字第4860號卷
      第14至23頁、原審98年度簡字第1402號卷第21頁）。又詐
      騙集團成員以冒充奇摩網站客服人員、玉山銀行人員身分
      之方式撥打電話予甲○○，佯稱欲退款云云，致甲○○陷
      於錯誤，依指示操作自動櫃員機，於97年12月16日晚間10
      時34分許誤將29,229元匯至被告前開臺北莒光郵局帳戶，
      旋遭提領等事實，亦據被害人甲○○於警詢時指訴綦詳（
      見同上偵卷第3 至7 頁），並有其提出之彰化銀行自動櫃
      員機交易明細表在卷可證（見偵卷第5 頁）。依上開等情
      ，足認被告所申設之臺北莒光郵局帳戶確有遭詐騙集團成
      員持有使用，並於詐騙被害人匯款後加以提領花用之情形
      。
（二）按個人於金融機構開立之帳戶，事涉個人金錢款項之保管
      處理，具有從屬於個人之專屬特性，一般人均會妥適保管
      其帳戶資料，縱有出借或同意他人使用帳戶情事，亦均屬
      至親好友或具有特別信任關係之人，方可能為之，若屬正
      常使用，應無任意交予毫不相干之人之理，況申請開設金
      融機構帳戶並無任何特殊之限制，一般民眾皆可以存入最
      低開戶金額之方式自由申請開戶，並得同時於不同金融機
      構申請多數存款帳戶使用，此乃眾所週知之事實。被告雖
      辯稱係因求職之故，聽信「鄭經理」之言，方交付帳戶之
      金融卡並告知密碼，不知對方係詐騙集團云云，然謀求工
      作通常不需交付個人之存摺、金融卡予他人，甚而告知密
      碼，縱有薪資轉帳之需求，亦僅需提供帳戶之帳號為已足
      ，並無必須將個人帳戶交付之理。詎被告輕易將具有個人
      專屬性之金融卡交付予先前毫不認識之「鄭經理」，甚而
      告知密碼，使陌生人得以使用其帳戶為不法所得款項之進
      出行為，佐以被告供稱：「... 我打給鄭經理，他叫我等
      候通知... 等到星期六，我覺得好像是詐騙集團騙人，所
      以我去報警。」等語（原審卷第18頁），堪認其主觀上對
      於其帳戶遭人使用用以遂行詐欺取財犯行一事有所預見，
      竟仍容任該詐欺結果之發生，而為金融卡之交付行為，自
      具有幫助詐欺之不確定故意。
（三）依被告之臺北莒光郵局帳戶交易明細資料以觀，被害人遭
      詐騙於97年12月16日晚間10時34分匯款29,229元至被告上
      開帳戶之前，同日稍早，其帳戶已有來自臺灣中小企業銀
      行員林分行帳戶（帳號00000000000 ，戶名：許欽宏）匯
      入之29,989元，旋以卡片提領3 萬元而餘款254 元，嗣又
      自中國信託商業銀行重陽分行帳戶（帳號000000000000，
      戶名：李世偉）匯入3,700 元，旋又卡片提領3 千元、9
      百元而餘款54元，之後方發生本件被害人甲○○遭詐騙匯
      款29,229元之事實，有臺北莒光郵局交易明細資料、中華
      郵政股份有限公司臺北郵局98年8 月26日北營字第098090
      2807號函、中國信託商業銀行股份有限公司98年9 月7 日
      中信銀字第09822271210819號函、臺灣中小企業銀行員林
      分行98年9 月4 日98員林字第00367 號函及檢附之帳戶資
      料在卷可按（見原審卷第24頁、第26至28頁、第30至31頁
      ），而上開中國信託商業銀行重陽分行之帳戶申設人李世
      偉係於97年12月16日中午將該帳戶交予詐騙集團人員使用
      ，同日詐騙集團成員即將其帳戶內之29,989元轉入被告臺
      北莒光郵局帳戶，李世偉所犯幫助詐欺罪則經臺灣板橋地
      方法院判處有期徒刑3 月，緩刑2 年確定，亦據證人李世
      偉於原審證述明確（見原審98年12月7 日審判筆錄），並
      有卷附李世偉之前案紀錄表、臺灣板橋地方法院98年度簡
      字第3942號簡易判決、98年度簡上字第1039號刑事判決可
      佐。是該提領之900 元既係他人金錢而非被告帳戶原有款
      項，自不可能係被告在交付金融卡及密碼前所提領，況該
      900 元係在楊梅秀才郵局自動櫃員機提領，有中華郵政股
      份有限公司臺北郵局98年11月16日北營字第0980903757號
      函在卷足參，此與被告供稱係自行在「中和中山路莒光郵
      局」提領900 元後，方交付金融卡予詐騙集團成員云云，
      顯有未合，至於被告雖曾於97年12月21日因交付帳戶予他
      人一事前往臺北縣政府警察局永和分局新生派出所備案，
      有永和分局98年10月3 日北縣警永刑字第0980031936號函
      及檢附之工作紀錄簿在卷可參，然被告係在97年12月16日
      將金融卡交出，其帳戶於同日發生被害人甲○○等人匯入
      款項之事實後，於翌（17）日即經列為警示帳戶，有交易
      明細表在卷可按，被告竟於帳戶交出後多日，方於12月21
      日前往派出所備案，亦與一般處理常情不合，是被告事後
      前往警局備案之事實，尚不足為有利被告之認定。
（四）綜上，被告陳稱僅國中畢業，惟其智識程度尚非至低，且
      供稱先前曾經做過送貨、保全工作（原審卷第17頁反面）
      而非毫無謀職、工作經驗者，足見被告之社會經驗與一般
      人無異。則依被告社會生活經驗，倘係合法款項或合法用
      途，「鄭經理」本可自行向金融行庫開戶使用，謀職亦無
      須提供金融卡及密碼，足見「鄭經理」並無向他人收受金
      融卡之必要。被告將其所有之金融機構帳戶金融卡交付他
      人，並告知密碼，依卷內事證，雖無證據證明被告知悉詐
      騙集團成員如何犯罪，惟該等詐騙份子將被告交付之帳戶
      供作提領詐騙款項之用，則顯然不違反被告之本意，被告
      自有幫助詐欺取財之不確定故意甚明。本件事證明確，被
      告犯行堪以認定，應依法論科。
二、按刑法上之幫助犯，係對於犯罪與正犯有共同之認識，以幫
    助之意思，對於正犯資以助力，而未參與實施犯罪之行為者
    而言。因此如未參與實施犯罪構成要件之行為，且係出於幫
    助之意思提供助力，即屬幫助犯，而非共同正犯。被告基於
    幫助之犯意，提供詐騙集團成員上開金融卡及告知密碼，以
    供其施用詐術，已如前述。詐騙集團成員利用被告之幫助，
    使被害人在遭施用詐術後陷於錯誤，而匯款至被告提供之帳
    戶，足見被告僅係參與詐欺罪構成要件以外之行為，且並無
    證據證明被告係以正犯而非以幫助犯之犯意參與犯罪，應認
    其所為係幫助犯而非正犯行為。是核被告所為，係犯刑法第
    339條第1項、第30條第1項詐欺取財罪之幫助犯；被告幫助
    他人犯前開詐欺罪，爰依刑法第30條第2項之規定，按正犯
    之刑減輕之。
三、原審本於同上理由，認被告犯刑法第30條第1 項、第339 條
    第1 項之幫助詐欺取財罪，判處有期徒刑2 月，並諭知如易
    科罰金以1 千元折算1 日，經核其認事用法尚無違誤，量刑
    亦屬允當。被告上訴意旨略以：被告是於97年12月16日因找
    工作，而將金融卡及密碼交給「鄭經理」，至97年12月21日
    電話不通，才知事件不對，乃於當日向警局報案，且原審判
    決書記載新台幣（下同）900 元是他人的錢，非被告所有，
    但被告提領之日期是在97年8 月13日，原審未詳查提領日期
    ；又被告所開設之郵局帳戶，是做為投保用，進出帳戶使用
    金錢數目不超過萬元，原審未調查通聯紀錄，遽認被告有罪
    ，讓被告蒙冤云云。惟查，原判決係指在被告帳戶中，於97
    年12月16日遭提領之900 元非被告帳戶內原有之款項，與被
    告所述其曾於97年8 月13日提領900 元，兩次提領日已相隔
    四月之久，顯為兩筆不同之款項，是被告指摘原判決未予詳
    查，容有誤會。又電話通聯紀錄一般保存期限為六個月，此
    為本院職務上所知悉之事項，而被告係於98年7 月27日始向
    原審提出請求調閱通聯紀錄，此有原審準備程序筆錄在卷可
    佐，顯已逾通聯紀錄之保存期限，況被告當時既未被監聽，
    自無從依通聯紀錄得知其與「鄭經理」之對話內容，故原審
    未予調閱通聯紀錄，並無違誤。綜上所述，被告上訴否認犯
    行，為無理由，應予駁回。末查，被告前未曾受有期徒刑以
    上刑之宣告，此有本院被告前案紀錄表附卷可稽（見本院卷
    第28頁），其因急於謀職，而一時失慮，致罹刑章，其受此
    罪刑之宣告，應知所警惕，而無再犯之虞，本院因認對其宣
    告之刑以暫不執行為適當，爰依刑法第74條第1 項第1 款規
    定，宣告緩刑2 年，以啟自新。
據上論結，應依刑事訴訟法第368 條，刑法第74條第1 項第1款
，判決如主文。
本案經檢察官王金聰到庭執行職務。
中    華    民    國    99    年    4     月    23    日
                  刑事第十庭審判長法  官  陳榮和
                                  法  官  李春地
                                  法  官  彭政章
以上正本證明與原本無異。
不得上訴。
                                  書記官  杜宜寧
中    華    民    國    99    年    4     月    23    日
附錄：本案論罪科刑法條全文
中華民國刑法第339條第1 項
意圖為自己或第三人不法之所有，以詐術使人將本人或第三人之
物交付者，處5 年以下有期徒刑、拘役或科或併科1 千元以下罰
金。

司法院資訊處製作；財團法人民間司法改革基金會備份。
